【裁判字號】    98,保險,1
【裁判日期】    980925
【裁判案由】    給付保險金
【裁判全文】
臺灣臺北地方法院民事判決               98年度保險字第1號
原      告  癸○○    民國○.
                        之4
            壬○○    民國○.
共      同
法定代理人  丑○○
共      同
訴訟代理人  葉潛昭律師
被      告  南山人壽保險股份有限公司
法定代理人  辛○○
訴訟代理人  丁○○
上列當事人間給付保險金事件，本院於民國98年9 月7 日言詞辯
論終結，判決如下：
    主      文
原告之訴及假執行之聲請均駁回。
訴訟費用由原告負擔。
    事實及裡由
一、原告主張：伊為訴外人謝佩蘭之子女，謝佩蘭先後於民國87
    年4 月7 日、92年12月31日以自己為要保人及被保險人，與
    被告簽訂南山康樂限期繳費終身壽險（保單號碼：Ｚ0000000
    00、保險期間：87年4 月7 日起至97年4 月7 日止）及南山
    新康祥終身壽險-C型保險契約（保單號碼：Ｚ000000000，保
    險期間：自92年12月31日起。以下合稱系爭保險），約定保
    險有效期間身故，被告共應理賠新臺幣（下同）270 萬元，
    並指定伊等為身故保險金受益人。嗣於97年2 月4 日謝佩蘭
    因癌症病逝國立臺灣大學醫學院附設醫院（下稱台大醫院）
    ，遂由伊等之法定代理人丑○○向被告申請理賠，並於同年
    月23日將系爭保險契約、診斷證明書、死亡證明書、除戶戶
    籍謄本及住院醫療收據交付被告大安分公司經理庚○○收受
    。詎庚○○事後竟持偽造謝佩蘭簽名或利用謝佩蘭意識不清
    時所簽立之變更受益人申請書，以系爭保險受益人業已變更
    為謝佩蘭居住大陸之父親謝光祖及其妹子○○為由，拒絕伊
    等申請理賠。爰依保險契約法律關係，請求被告給付如數給
    付保險金本息等語。併聲明：(一)被告應給付原告270 萬元，
    及自起訴狀送達翌日起至清償日止，按年息百分之五計算之
    利息（原起訴請求自97年2 月5 日起至清償日止按年息百分
    之五計算之利息，嗣於98年9 月7 日當庭言詞減縮法定利息
    起算日期如上）；(二)願供擔保請准宣告假執行。
二、被告則以：被保險人謝佩蘭於97年1 月17日就系爭保險向伊
    申請變更受益人為訴外人謝光祖及子○○，原告既非合法受
    益人，自無權請求被告給付保險金；況原告於起訴前從未向
    伊公司請求理賠，伊公司亦未派員收取上開理賠申請文件；
    又系爭保險理賠金額應為251 萬4,450 元，原告請求理賠
    270 萬元，亦屬無據等語置辯。併聲明：(一)如主文第1 項所
    示；(二)如受不利判決，願供擔保請准宣告免假執行。
三、兩造不爭執之事項：
  (一)謝佩蘭分別於87年4 月7 日、92年12月31日以自已為要保人
    及被告險人，與被告簽訂南山康樂限期繳費終身壽險（保單
    號碼：Ｚ000000000）及南山新康祥終身壽險-C型保險契約（
    保單號碼：Ｚ000000000），締約時均指定身故保險金受益人
    為原告癸○○、壬○○。
  (二)謝佩蘭於97年2 月4 日於國立臺灣大學醫學院附設醫院因癌
    症過世。
    以上事實，為兩造所不爭執（見本院卷第89頁反面），且有
    謝佩蘭除戶戶籍謄本、保險契約為證（本院卷第18頁、第22
    至71頁），堪信為真正。
四、原告主張其為系爭保險契約之受益人，被保險人謝佩蘭已於
    保險有效期間之97年2 月4 日因癌症過世，被告應依保險契
    約給付保險金270 萬元本息云云，惟為被告所否認，並以前
    揭情詞置辯，則本件爭點厥為：(一)原告是否為保險契約之受
    益人？(二)若原告可以請求給付保險金，則保險金數額為多少
    ？(三)被告有無遲延給付保險金？
五、法院之判斷：
  (一)原告是否為保險契約之受益人？
  1.按「受益人經指定後，要保人對其保險利益，除聲明放棄處
    分權者外，仍得以契約或遺囑處分之」、「要保人行使前項
    處分權，非經通知，不得對抗保險人」，保險法第111 條第
    1 項、第2 項定有明文。本件要保人即被保險人謝佩蘭與被
    告間之系爭保險契約，並無謝佩蘭放棄處分權之聲明，謝佩
    蘭自得依前揭規定，處分其指定受益人之權利。依系爭保險
    契約第27條第1 、2 項約定：「要保人於訂立本契約時或保
    險事故發生前，得指定或變更受益人」、「前項受益人的變
    更於要保人檢具申請書及被保險人的同意書送達本公司時生
    效，本公司即批註於本保險單。受益人變更，如發生法律上
    的糾紛，本公司不負責任」（見本院卷第28頁反面、第63頁
    反面），要保人及被保險人謝佩蘭欲變更受益人時，須具備
    「於保險事故發生前」，並完成「以書面通知保險人」之要
    件，此係為要保人慎重決定及權利義務明確而為之約定，與
    保險法第111 條第1 項之規定，並無扞挌之處，應認具有約
    定效力。
  2.被告辯稱：謝佩蘭於保險事故發生前之97年1 月17日申請變
    更系爭保險受益人，並於97年2 月1 日送達被告公司等情，
    業據其提出系爭保險契約受益人變更申請書為證（見本院卷
    第85至86頁），惟為原告所否認，陳稱：系爭申請書上謝佩
    蘭之簽名係偽造，縱非偽造，亦係趁謝佩蘭病重喪失意識所
    為云云。經查：
  (1)謝佩蘭於因癌症在台大醫院住院期間填具系爭申請書時，證
    人乙○○、戊○○、庚○○及外籍看護甲○○○○○○○○ 均在場，
    其中乙○○、戊○○係因其等子女與謝佩蘭之子為同學，因
    獲悉謝佩蘭罹癌住院，至台大醫院探視而結識，庚○○與謝
    佩蘭有親誼關係，並身兼系爭保險之業務員，業據其等於本
    院證述在卷（見本院卷第153 、156 、第159 至160 頁、第
    199 頁反面至第200 頁反面），互核相符，原告既不否認
    甲○○○○○○○○ 為謝佩蘭生病住院期間負責照顧之外籍看護，而
    證人甲○○○○○○○○ 明確證述乙○○等人於謝佩蘭簽署系爭申請
    書時在場（見本院卷第199 頁反面），原告空言主張證人乙○○等人並不在場云云，即無可採。
  (2)據證人乙○○證稱：「謝佩蘭先前有告訴我想要變更，因為
    其與弟弟感情很好，但這次生重病，弟弟未打電話，前幾天
    又夢到弟弟已過世，經詢問妹妹，才知弟弟已過世，因為考
    量母親罹患血癌，弟弟遺有子女，故想要將保險金受益人變
    更為父親與妹妹」（見本院卷第154 頁），證人戊○○結證
    ：「謝佩蘭母親也是罹患血癌，有到台灣來看她，後來也病
    倒在臺灣，謝佩蘭弟弟過世，遺有2 名子女，太太也無謀生
    能力，謝佩蘭很難過，想要幫助娘家，而且謝佩蘭先前曾將
    湖南店面出售所得匯回臺灣，另外因病領有保險金給台灣的
    小孩，所以想變更受益人幫助娘家」（見本院卷第156 頁）
    ，證人庚○○亦到庭證述：「謝佩蘭於過世前之96年或97年
    間某日，透過友人戊○○打電話給我想要瞭解保險變更受益
    人之事，翌日我前往醫院始悉謝佩蘭要意變更保險受益人，
    謝佩蘭稱其弟過世，想要將保險金留給其父親與妹妹，接著
    詢問我如何辦理手續」（見本院卷第159 頁），由上開證人
    之供證內容交互以觀，謝佩蘭係感其母罹患血癌重病，其弟
    亦突然過世，始有意變更系爭保險受益人為其父與妹，尚堪
    認定。
  (3)又謝佩蘭向探病之乙○○、戊○○吐露有意變更系爭保險受
    益人為其父、妹後，旋由戊○○致電系爭保險契約之業務員
    庚○○詢問如何辦理變更受益人手續，再由庚○○攜帶空白
    申請書至台大醫院病房交付謝佩蘭等情，亦據證人乙○○、
    戊○○、庚○○分別證述在卷（見本院卷第154 、157 、
    159 頁），互核相符，應堪採信；而系爭申請書係由乙○○
    依謝佩蘭意旨填載受益人欄，繼交由謝佩蘭親自在要保人與
    被保險人欄內簽名並按捺指印，再由乙○○講述申請書意旨
    各節，復經證人乙○○證稱：「當時謝佩蘭身體很虛弱，但
    意識很清楚，有看到謝佩蘭親自在申請書上簽名及蓋手印」
    、「當天我跟戊○○一起到醫院，接著庚○○拿申請書來，
    庚○○到病房後，有問謝佩蘭是否要再考慮，謝佩蘭跟我說
    ，不能告訴她先生，謝佩蘭考量已留有相當財產給子女，所
    以才把系爭保險金變更受益人。整個過程約一、二個小時左
    右」、「變更申請書上受益人欄是我先填寫，再交給謝佩蘭
    ，同時唸給謝佩蘭聽」（見本院卷第154 至155 頁、第162
    頁），證人戊○○亦結證：「當天我最後一個到，我抵達時
    ，其他人都有在場。當時謝佩蘭斜躺在病床上簽名，有無蓋
    手印我忘記了，沒有蓋印章，簽完後，乙○○唸變更申請書
    內容給謝佩蘭聽，當時謝佩蘭可以看文件，後來我就離開了
    」（見本院卷第157 頁），經核與證人庚○○證稱：「謝佩
    蘭於過世前之97年或96年間某日，透過朋友戊○○打電話給
    我想要瞭解保險變更受益人之事，翌日我前往醫院始悉謝佩
    蘭要意變更保險受益人，謝佩蘭稱其弟過世，想要將保險金
    留給其父親與妹妹，接著詢問我如何辦理手續，我當時手邊
    有變更申請書，就請謝佩蘭在變更申請書上簽名，因申請書
    要填寫受益人之大陸身分證字號，惟謝佩蘭手頭沒有資料，
    故要謝佩蘭與大陸親人聯絡取得資料，再來辦理變更」、「
    謝佩蘭有在變更文件上簽名並捺指印，乙○○亦有講解變更
    申請書內容」等語（見本院卷第159 至160 頁），若合符結
    ，益徵謝佩蘭確有在系爭申請書上簽名捺印之事實。至上開
    證人就變更當日孰人先來後到、乙○○與戊○○是否同時抵
    達病房、有無另名莊松輝之男子在場等供述之細節內容或有
    出入，諒係作證時間距離當時已有年餘，各該證人彼此記憶
    難免有誤，前述各證人所證述之基本事實既屬相符，要無礙
    於本院上開認定，原告空言否認上開證人供證內容真正，要
    求對證人測謊云云，核無必要，併予敘明。
  (4)系爭申請書送達被告公司後，被告客服人員丙○○旋致電撥
    打之外籍看護甲○○○○○○○○ 申辦之0000000000號手機向謝佩蘭
    本人確認，業經丙○○到庭證述：「於97年1 月16日撥打電
    話找謝佩蘭，因其親友曾來電詢問受益人為何，及如何變更
    受益人相關問題，因不能確認來電者為謝佩蘭之親友，故事
    後撥打電話向謝佩蘭本人求證。先前不認識謝佩蘭，我與受
    話者核對身分資料，受話者回答內容正確，始確定為謝佩蘭
    本人」等語綦詳（見本院卷第213 頁反面），且有錄音光碟
    及譯文可稽（見本院卷第175 至176 頁），證人甲○○○○○○○○
    亦明確證述被告提出光碟內之聲音為謝佩蘭本人之聲音無誤
    （見本院卷第200 頁反面），原告空言否認被告查證之通話
    對象非謝佩蘭本人云云，殊無可採。又謝佩蘭於97年1 月中
    旬在台大醫院住院期間，雖因罹患末期癌症身體不適，多有
    精神倦怠情形，但其神智尚稱清楚，並未陷入意識昏迷狀態
    ，業經本院調閱謝佩蘭住院期間病歷及護理記錄可憑（見本
    院卷第226 至245 頁），故被告辯稱：謝佩蘭確有變更受益
    人為謝光祖、子○○之真意，而在系爭申請書上簽名、捺印
    之事實，堪以採信。
  (5)至證人即申請書上委任事項欄內業務員（即見證人及受任人
    ）項簽名並代為送件通知被告之己○○證稱：「系爭保險業
    務員庚○○怕事不敢送件，才要我送件，實際上沒看到謝佩
    蘭簽名，這是莊松輝要我簽名，由莊松輝告知我」、「我事
    後聽乙○○說，因謝佩蘭想要變更保險受益人，但庚○○怕
    麻煩不願送件，遂由乙○○透過莊松輝請我幫忙送件」（見
    本院卷第124 頁），證人庚○○亦不諱言：「我有跟謝佩蘭
    說，如果要辦的話，不跟台灣先生講，是不行的。後來謝佩
    蘭均未跟我聯絡。我曾對戊○○與乙○○說，如果要我辦理
    ，我有點為難，我還是會辦，但我會通知謝佩蘭之夫丑○○
    」、「後來謝佩蘭或其朋友戊○○都沒有跟我聯絡，我也沒
    有幫謝佩蘭辦理變更手續」等語（見本院卷第159 、161 頁
    ），可見謝佩蘭有意變更受益人為其父謝光祖與其妹子○○
    ，復欲隱瞞原告及其夫丑○○知悉，經告知具有親誼關係之
    系爭保險業務員謝佩蘭後，庚○○表示若協助辦理變更受益
    人事宜，欲將此事告知丑○○，謝佩蘭遂於簽妥系爭變更受
    益人申請書後，由乙○○安排莊松輝委由己○○代為送件通
    知被告，縱使送件之業務員並非系爭保險契約之業務員，卻
    在申請書上開欄位簽名而有瑕疵，應無礙謝佩蘭確有變更系
    爭保險受益人為謝光祖、子○○之真意。
  (6)又供核對之筆跡是否與文書上之筆跡相符，法院本得依其自
    由心證判斷之，如認為無命鑑定之必要，無論當事人有無鑑
    定之聲請，法院均得不命鑑定，自為判斷（最高法院28年上
    字第1905號判例參照）。原告主張系爭申請書上謝佩蘭簽名
    之「蘭」字，非謝佩蘭先前所慣行以簡體書寫之「  」，固
    據提出謝佩蘭先後於88年3 月10日、89年3 月24日、92年12
    月31日、93年3 月30日簽署系爭保險相關文件及初領國民身
    分證申請書上之簽名為憑（見本院卷第130 至135 頁），惟
    ：系爭申請書上之簽名、捺印確係謝佩蘭為變更系爭保險受
    益人所為，業經本院認定如前，縱使謝佩蘭簽名所寫之「蘭
    」字，有正體、簡體之別，或係謝佩蘭來台已有10餘年逐漸
    變更簽名習慣改寫正體字，或其為慎重起見特別在系爭申請
    書上改以正體字簽名，原因不一，要難遽謂系爭申請書上謝
    佩蘭之簽名係偽造，亦無再命鑑定之必要，附此敘明。
  (二)系爭保險之受益人既經要保人及被保險人謝佩蘭於保險事故
    發生前變更為謝光祖、子○○，原告並非系爭保險契約之受
    益人，故本院即毋庸再行審究原告得請求系爭保險理賠金若
    干，及被告應否負遲延給付保險金責任。
六、綜上所述，原告本於系爭保險契約法律關係請求被告給付
    270 萬元，及自起訴狀送達翌日起至清償日止，按年息百分
    之五計算之利息，為無理由，應予駁回。又原告之訴既經駁
    回，其所為假執行之聲請亦失所附麗，一併駁回之。
七、本件為判決之基礎已臻明確，兩造其餘之攻擊或防禦方法及
    證據，經本院斟酌後，認為均不足以影響本判決之結果，亦
    與本案爭點無涉，自無逐一詳予論駁之必要，併此敘明。
八、據上論結：原告之訴為無理由，應依民事訴訟法第78條，判
    決如主文。
中    華    民    國    98    年    9     月    25    日
                  民事第五庭    法  官  胡宏文
以上正本係照原本作成
如對本判決上訴，須於判決送達後20日內向本院提出上訴狀
中    華    民    國    98    年    9     月    25    日
                                書記官  曾寶生


司法院資訊處製作；財團法人民間司法改革基金會備份。
